【裁判字號】    96,上,66
【裁判日期】    970129
【裁判案由】    土地所有權移轉登記
【裁判全文】
臺灣高等法院臺南分院民事判決  96年度上字第66號
上  訴  人  乙○○
訴訟代理人  李家鳳  律師
被  上訴人  丙○○
上列當事人間請求土地所有權移轉登記事件，上訴人對於中華民
國96年2月27日臺灣臺南地方法院第一審判決（95年度訴字第181
9號），提起上訴，於本院為訴之變更，本院於97年1月15日言詞
辯論終結，判決如下：
    主  文
被上訴人應將坐落臺南縣新市鄉○○段七四六之七地號、地目田
、面積三一六七平方公尺之土地所有權應有部分二分之一，同段
七五五地號、地目旱、面積四六四六平方公尺之土地所有權應有
部分十分之一，同段七六０地號、地目旱、面積二四六四平方公
尺之土地所有權應有部分十分之一，移轉登記為上訴人所有。
變更之訴訴訟費用由被上訴人負擔。
    事  實
甲、上訴人方面：
一、聲明：求為判決：（一）原判決廢棄。（二）被上訴人應將
    坐落臺南縣新市鄉○○段746－7 地號、地目田、面積3,167
    平方公尺之土地所有權應有部分2分之1，同段755 地號、地
    目旱、面積4,646平方公尺之土地所有權應有部分10分之1，
    同段760地號、地目旱、面積2,464平方公尺之土地所有權應
    有部分10分之1，移轉登記為上訴人所有。 （三）第一、二
    審訴訟費用由被上訴人負擔。
二、陳述：除與原判決記載之事實相同者予以引用外，並補稱：
（一）系爭大洲段746－7地號土地所有權應有部分2分之1，同地
      段755、760 地號土地所有權應有部分各10分之1，為上訴
      人於民國（下同）77 年5月間，以總價新臺幣（下同）63
      8,550元，向訴外人陳清江所購買，買賣價金除其中3萬元
      以現金給付外，餘均開立上訴人為發票人，付款人為彰化
      商業銀行，發票日為77年5月31日金額17 萬元，發票日為
      77年6月15日金額30萬元，及發票日為77年6月26日金額13
      8,550 元之支票，交付予出賣人付清，此有上訴人提出之
      買賣契約書可證。惟因上訴人並無自耕農身分，乃將系爭
      土地借名登記於上訴人之父丁○○名下，至87年間因上訴
      人及丁○○之債務關係，恐牽連上訴人所有之系爭土地，
      此觀上訴人及丁○○土地，於87年間遭法院查封即明，且
      丁○○於原審96 年2月13日亦到庭證稱：「我知道那塊土
      地（系爭土地）是原告的，那時候被告說要拿印章出來，
      說要還給原告拿去賣，之後被告反悔說拒絕出印章。」等
      語，足證系爭土地確係上訴人所有，因上訴人及丁○○債
      務問題，始分別於87年10月間、88 年1月間，先後將系爭
      土地以贈與為原因，借名登記於被上訴人名下，上訴人自
      得終止委任關係並請求被上訴人返還之。
（二）被上訴人主張系爭土地為丁○○所有，被上訴人因分產而
      取得並非事實，依法應由被上訴人舉證以實其說。查系爭
      土地為上訴人買受借名登記於丁○○名下，並非丁○○所
      有，被上訴人不可能因分產而取得系爭土地，被上訴人主
      張系爭土地為其分產取得云云，洵無足採。次按「私文書
      經本人或其代理人簽名、蓋章或按指印或有法院或公證人
      之認證者，推定為真正。」民事訴訟法第358條第1項訂有
      明文。卷查丁○○於95年7 月間，曾預立遺囑分配其所有
      之財產，於遺囑中即明白表明系爭三筆土地為上訴人所有
      ，僅借名登記於被上訴人名下，被上訴人應返還上訴人，
      此有經認證之代筆遺囑可證，足證丁○○並未曾分產，系
      爭土地係因借名登記於被上訴人名下。此外丁○○於原審
      亦證稱：「（你是否有分財產給我們？）沒有。」，繼於
      鈞院復證稱：「（你於84年間有無將你手頭上的財產分給
      你兒子？）沒有分產。」、「（為何丙○○、甲○○二人
      均稱你有分產給兒子？）沒有分產，丙○○、甲○○二人
      ，係將登記在其名下的財產自行拿走。」、「（你在地方
      法院說你有分財產給小孩，大洲段有分一塊，此是何意？
      ）此地是共有。」等語，益證丁○○未分產而將系爭土地
      贈與被上訴人，係被上訴人與甲○○將登記於其二人名下
      之財產私相授受，於原審所稱大洲段土地是指另外與人共
      有之土地，均足證被上訴人主張系爭土地係丁○○分產取
      得，洵屬子虛。況被上訴人於原審另案96年度訴字第 359
      號訴請上訴人返還借款訴訟中，對上訴人抗辯被上訴人積
      欠1,500 萬元借款，亦陳稱係上訴人向其買受分產所得之
      土地之價金，經法院調查後亦認定丁○○並未分產，被上
      訴人主張該1,500 萬元係向其買受分產之土地云云，並非
      事實，而判決駁回被上訴人之訴，亦有該判決書在卷可參
      。
（三）證人甲○○固於鈞院96年6月7日庭訊時，證稱兩造父母於
      89年之前有口頭分產，系爭三筆土地都連在一起分歸被上
      訴人取得云云；惟該證人就兩造父母口頭分產之內容為何
      ，復陳稱係「用抽籤方式分產」，顯已前後不一，且就上
      訴人分得之土地為何，證稱「我不清楚」，就上訴人是否
      有抽籤，證稱「時間已久，我不知道。」云云，證人甲○
      ○就兩造父母分產之方式、過程及上訴人分得部分，均無
      法具體說明，尤以兩造尚有其他兄弟姐妹，衡諸常情，兩
      造之父母果有分產情事，何以未有其他兄弟姐妹共同在場
      參與之理？且豈有僅分予被上訴人及甲○○二人，上訴人
      及其他姊妹均付諸闕如之理？該證人證稱系爭土地因分產
      而分歸被上訴人所有云云，顯偏頗不實，無足採信。
（四）被上訴人另主張證人甲○○於83年間分產時，係分得臺南
      縣安定鄉○○○段350-2、350-3、350-4 三筆土地；惟該
      三筆土地於86年間，尚由被上訴人丙○○持向銀行抵押借
      款，被上訴人一方面主張該土地於83年間分產而歸甲○○
      所有，一方面卻於86年間持向銀行抵押借款，顯已前後矛
      盾，亦足見被上訴人主張兩造之父母於83、84年間分產乙
      事，顯非事實。被上訴人復主張因83、84年間，上訴人與
      訴外人鄭新列發生銀行授信問題，兩造之父母因而分產云
      云，然上訴人與訴外人鄭新列之銀行授信爭議，並非於83
      、84年間發生，而係於87年間上訴人發生財務危機後始衍
      生，被上訴人以此主張兩造父母因而分產云云，顯係混淆
      視聽，亦不足採。
（五）系爭土地為上訴人於77年5 月間購買，因當時上訴人經商
      無法取得自耕能力證明，且為使丁○○得以加入農保及取
      得農會正式會員資格，上訴人始將系爭土地借名登記於丁
      ○○名下，系爭土地實非丁○○所有，縱有被上訴人主張
      於83、84年間分產情事，亦斷無將系爭上訴人所有借名登
      記之土地，分歸被上訴人所有之理，況丁○○苟有於83、
      84年間分產，將系爭土地分歸被上訴人所有，豈有未於當
      時即辦理土地所有權移轉登記，而至87年間始辦理所有權
      移轉登記之理，被上訴人之主張顯悖於常情，不足採信。
      又保敏企業有限公司係上訴人於74年間開設，上訴人為表
      敬重父親，始登記丁○○為公司董事長，上訴人則擔任總
      經理職務，保敏公司之經營全由上訴人負責，丁○○並未
      參與，被上訴人主張保敏公司係家族公司云云，亦係混淆
      視聽。
（六）按「當事人之任何一方，得隨時終止委任契約。」、「受
      任人以自己之名義，為委任人取得之權利，應移轉於委任
      人。」民法第549、第541條第2 項定有明文。借名登記之
      無名契約，著重於當事人間之信任關係，其性質與委任契
      約相同，應類推適用民法關於委任關係之規定。上訴人於
      95年間已終止兩造間之委任關係，被上訴人依該法律規定
      ，應將系爭土地所有權應有部分，移轉登記為上訴人所有
      。
三、證據：除引用原審之立證方法外，並補提出不動產買賣契約
    書、臺南市安南區地政事務所網路申領異動索引、戶籍謄本
    、建物登記第二類謄本、臺南縣新市鄉○○段785－2地號土
    地登記簿、84年被上訴人向上訴人借款明細暨支票18紙、臺
    南縣安定鄉○○段314地號、350－2地號、351地號、877－5
    地號土地登記謄本、奇美醫院收費收據、臺南市○○區○○
    段599地號、603地號土地登記簿、臺南市○○區○○段23地
    號土地登記簿、土地買賣契約書、保敏企業有限公司經濟部
    公司執照、方家分家產甲○○、乙○○分得土地表、原審法
    院96年度訴字第359號判決各影本等件為證。
乙、被上訴人方面：
一、聲明：求為判決：（一）上訴駁回。（二）第一、二審訴訟
    費用由上訴人負擔。。
二、陳述：除與原判決記載之事實相同者予以引用外，並補稱：
（一）系爭土地問題，肇因於被上訴人之祖厝土地，即將被法院
      拍賣，被上訴人之父丁○○不知緣由，也不知有何債務或
      當連帶保證人，上訴人亦不做交代，因此被上訴人質疑上
      訴人夫婦惡質胡搞；又方家祖厝土地，豈會變成上訴人之
      妻黎洪英、上訴人之長女方信懦所有？又上訴人之長女方
      信懦、上訴人之連襟謝保源、上訴人之妻妹黎秀蘭等人，
      又豈會是抵押權人？及上訴人夫婦覬覦系爭土地編列為南
      科使用腹地。
（二）83年9月10日至84年9月10日間，方家因上訴人選舉南市議
      長之資金問題，曾發生鄭新列的臺灣土地銀行授信問題，
      由於當事人鬧到外塭家中，嗣議長賄選爭議也暫告段落，
      當時健在的父母親決定分家產，上訴人在場也知情，且由
      父母親和上訴人共同主導分家產。因此登記在兩造之父丁
      ○○名下系爭土地，即新市鄉○○段746－7地號土地所有
      權應有部分2分之1，同段755、760地號土地所有權應有部
      分各10之1 三筆土地，連同另外四筆方家未分產前，已登
      記在被上訴人名下同地區土地，即新市鄉○○段751、751
      －4地號土地所有權應有部分各6分之1，同段752、752－2
      地號土地所有權應有部分各70分之12，合計七筆，分歸被
      上訴人所有，被上訴人也經由贈與程序，取得系爭土地所
      有權。而同段時間，被上訴人也曾將登記在其名下之土地
      ，以贈與方式過戶登記予分得家產之訴外人甲○○名下，
      此有財政部臺灣省南區國稅局安南稽徵所函為證。被上訴
      人取得系爭土地時，兩造父親丁○○並未告知系爭土地與
      上訴人有任何糾葛，只是一般分家產後理應之程序，況丁
      ○○在原審亦證稱：「我有分財產給小孩，時間我不記得
      了，大洲段有分一大塊給被告。」是上訴人未分家產之說
      ，顯然事實不符，不足採信。
（三）上訴人一再主張與丁○○間有借名契約存在，但上訴人從
      未提起，丁○○也從未提起，分家產後也未聽有異議，迄
      近期房地產開始復甦，上訴人始動歪念尋找藉口，意圖侵
      占被上訴人之財產。上訴人在上訴理由陳述：「上訴人並
      無自耕農身分，乃將系爭土地借名登記於···」云云，
      實與事實不符。另上訴人於71年1 月14日，暫以臺南縣六
      塊寮地號314號、408號贈與方式，助上訴人取得自耕農身
      分，該兩筆土地方家分產後，應屬訴外人甲○○所有，但
      為上訴人夫婦強占，巨額貸款2,000 萬元而無法過戶登記
      ，終因鄭新列授信貸款問題被法院拍賣。上訴人應提出系
      爭土地購買資金來源，及地政事務所登記時之土地買賣所
      有權移轉契約書，否則不要信口雌黃加工證據。
（四）被上訴人感到非常無奈，且質疑上訴人是否因為中年喪子
      ，而呈現心理不正常，認別人對不起他，他自認自己絕無
      對不起他兒子，他兒子是在天國當作在英國，或是上訴人
      長期私用方家資金投資土地陸續被法院、銀行拍賣，糾紛
      不斷，想錢想得發瘋而導致精神出現問題？在一起談事情
      ，又常常最後就會出現「如果我對不起某某人某某事，願
      五雷轟頂。」如此對天發毒誓的場景。上訴人EQ非常不好
      ，回祖厝外塭家中，兄弟間談論或討論事情，經常不歡而
      散，當時父母也無可奈何，可能是上訴人私心太重、太狡
      詐，因此為了取信於人，便對天對神發誓，如果沒有效果
      ，便怒顏相向收場。
（五）上訴人夫婦藉經營保敏代書事務所，及保管方家成員的印
      鑑章、土地權狀之便，大肆向銀行借貸，還曾告訴兩造之
      父親丁○○：「向銀行借錢不用還」，並且蠱惑之。方家
      分家產後，除原本是個人名下，其餘土地主導權仍在上訴
      人夫婦（因為有價值土地，均向銀行巨額借貸，其他方家
      成員無法過戶登記）。因此上訴人只要需索資金時，便回
      家哭訴，或開始畫大餅，做承歡膝下行為，製造想像希望
      ，時而灌輸向銀行借錢可以不用還之觀念，盡其所能利用
      被上訴人之父親，迎合上訴人之要求，再假傳父親旨意，
      及謊稱方家未分家產，要父親立遺囑，規避盜賣兄弟所分
      得土地之事實，使方家成員苦不堪言。又以五鬼搬運手段
      ，掏空方家財產，再經法院拍賣，由上訴人之妻姊黎秀珍
      夫婦、妻妹黎秀蘭夫婦標得，最後再回流。上訴人曾夥同
      其妻黎洪英親自向被上訴人借貸，並用上訴人開立之支票
      作借貸證明，被上訴人請求上訴人返還借貸，上訴人開始
      就嗆聲要像前臺南市市長施治明宣布破產，要讓被上訴人
      一毛錢也要不到，嗣被上訴人再次請求上訴人返還借貸，
      竟反咬被上訴人向其借票，且恐嚇揚言要令被上訴人沒有
      財產，並藉過去的一紙買賣契約書興訟，意圖謀奪被上訴
      人僅存之土地資產，其動機相當明顯。
（六）一紙契約書有效期限多少年呢？應是完成過戶登記即消逝
      。民法第533條、民法第534條、及民法第539 條定有明文
      。上訴人於72年經營蔥蒜買賣，經營不善而收場回臺南，
      73年賣方家土地（登記訴外人甲○○名下）給財源工業有
      限公司以維持生活，74年邀訴外人嚴劍青、吳東益等合夥
      經營熱熔膠機而成立保敏公司，當時上訴人無資金而賣方
      家（登記訴外人甲○○名下）所有坐落和順寮段243－9、
      243 －14地號土地，給上訴人舊同事林俊卿之妹林玉花取
      得資金，嗣亦因熱熔膠機不是賺錢行業，合夥人沒賺錢而
      拆夥由方家接手。76年賣方家（登記訴外人甲○○名下）
      所有坐落六塊寮段877－13 地號部分土地，給亞弘科技有
      限公司的關係人當公司到省道的通路，取得資金，分割後
      剩餘之六塊寮段877－17 號土地，由於上訴人之妻黎洪英
      接觸代書行業，當時精於代書作業，並巧妙地運用其他土
      地的作業，而作買賣登記在保敏公司的名下，讓公司可以
      存續。董事長乃是兩造的父親丁○○，上訴人是公司的經
      理，被上訴人於76年8 月31日退伍到保敏公司上班，始瞭
      解上訴人的司馬昭之心。保敏公司不是賺錢公司，員工 5
      人（含上訴人、被上訴人），但以公司的土地加上個人向
      銀行貸款，金額較大且方便容易，曾於77年1月8日以六塊
      寮段877之17 地號土地，向臺灣中小企業銀行有限公司永
      康分行，以保敏公司的設定放款帳戶00000000000設定300
      萬元，貸款在185萬元（後至250萬元間），存入保敏公司
      的活期帳戶，用以購買原先方家的農地中沒有通路的土地
      ，所需的路頭通路和土地之買賣投資等等，部分資金轉至
      彰化銀行臺南分行、土地銀行北臺南分行、農民銀行及臺
      南市農會等相關的帳戶，支付交易款項或利息，若餘錢不
      足繳息，再由這些相關土地貸款支付利息。
（七）被上訴人之父親不識字，僅會自己的簽名，而上訴人夫婦
      又經營保敏代書事務所，熟悉各種買賣契約簽訂，當然方
      家的土地買賣契約是由熟悉者出面。未分家產之前，用方
      家相關的資金，購買方家所需，當然屬於方家所有。怎可
      一下子說同樣是公司需求資金的連帶保證人乙○○，竟可
      以挪用公司的錢去購買土地又推稱自己所有，此種行徑應
      有挪用公款之嫌疑。又方家分家產時，被上訴人分得保敏
      公司名下之六塊寮段877之17 地號土地，交付給被上訴人
      後要求過戶登記未果，並被百般阻撓及親情壓力，最後竟
      讓上訴人夫婦竊賣，被上訴人將向法院提出自訴。況兩造
      父親丁○○購買系爭土地，至方家分家產登記過戶時，歷
      時長達10年以上，過戶登記在被上訴人名下，迄今亦長達
      8 年以上，被上訴人願和上訴人一起接受測謊，上訴人並
      無不知之理。
（八）上訴人私心作祟，無端私用先前用過的契約書，自認為有
      機可趁，處心積慮，利用兩造的父親丁○○「手心、手背
      都是自己的肉」之矛盾，演盡苦肉戲碼，全面挑起家庭紛
      擾，企圖以方家未分家為由，來掩飾侵吞兩位弟弟財產之
      事實，迫使兩造的父親左右為難，難於選邊，而易於抑鬱
      而終，方便上訴人舉家避走的藉口，上訴人居心惡質天地
      可誅。上訴人企圖規避欠兄弟的財務問題，並欲謀奪被上
      訴人之系爭土地，竟要兩造之父丁○○在法庭上作偽證，
      而不顧父親涉法與否，被上訴人感到不齒。同時對於兩造
      之父丁○○，不顧父子間的承諾及誠信，不辨是非偏執一
      方，一味幫上訴人解套，替上訴人規避上訴人兄弟間之財
      務糾紛，96年7月26 日庭訊中，證人丁○○對於系爭土地
      如何發生，角色混淆，言詞中諸多「不知道、忘記了…」
      等推託之詞，完全無交代事情的真正經過，反倒要被上訴
      人撤回告訴，是非不分，事理不明，令人寒心。證人若不
      是年事已高失憶失智，誤信他人不實的陳述，就是故意。
      證人丁○○曾提到一句「分哪咧分」，值得庭上斟酌這句
      話背後的蘊涵。一定有分產的事實，而且被上訴人也確實
      分產得到系爭土地，只是系爭土地已規劃於南科使用腹地
      較容易出售，證人蓄意強迫被上訴人將系爭土地挪給上訴
      人週轉，允許此舉為孝，不允許即是不孝。但回想過去，
      被上訴人的分產土地，已有被賣而索取不回的前車之鑑，
      丁○○態度前後完全不一致，竟事後嘲諷被上訴人「誰叫
      你憨憨地將土地要讓他賣」，有鑑於此，正是被上訴人為
      何執意不允之因。
三、證據：除引用原審之立證方法外，並補提出原審法院95年 7
    月19日南院慧執廉字第30587 號囑託查封登記書、原審法院
    95年8月11日南院慧執廉字第30587號通知書、非都市土地使
    用編地結果通知書、臺灣土地銀行北臺南分行借款戶鄭新列
    君授信流程一覽表、臺灣土地銀行北臺南分行借款戶鄭新列
    君轉列呆帳流程一覽表、糾正案文、土地所有權狀、財政部
    臺灣省南區國稅局安南稽徵所南區國稅南審字第87011930號
    函暨核定農業用地免徵遺贈稅資料通報管制表、財政部臺灣
    省南區國稅局安南稽徵所南區國稅南審字第87012946號函暨
    核定農業用地免徵遺贈稅資料通報管制表、臺灣省臺南縣安
    定鄉○○段109、110、314、708、875－3、875－4、877 －
    12、877－13、877－14、877－15、877－16、877－17、350
    －2、350－3、350－4、351地號土地登記簿、臺灣省臺南市
    ○○段243－9、243－14 地號土地登記簿、臺南縣新化地政
    事務所安定鄉○○○段877－17 地號地籍謄本、臺灣中小企
    業銀行授信帳戶基本資料、臺南縣安定鄉海段1376土地登記
    簿、方家分產丙○○、甲○○分得土地情形附表各影本等件
    為證。
    理  由
一、按在第二審訴訟程序為訴之變更或追加，非經他造同意不得
    為之，但有民事訴訟法第255條第1項第2款至第6款之情形者
    ，不在此限，民事訴訟法第446條第1項定有明文。又在訴之
    變更，係以新訴代替原有之訴，其原有之訴視同撤回，不得
    更為辯論及裁判。上訴人於原審係依民法第179 條不當得利
    之法律關係，請求被上訴人移轉系爭土地之所有權應有部分
    ，嗣上訴於本院改依民法第549 條、第541條第2項委任之法
    律關係，請求被上訴人移轉登記系爭土地，被上訴人雖不同
    意其法律關係變更之請求，然因其請求之基礎事實同一，揆
    諸上揭說明，該訴之變更，仍應予准許，合先敘明。
二、上訴人起訴主張：上訴人前於77年5 月間向訴外人陳清江購
    買系爭土地，並將系爭土地借名登記於訴外人，即兩造父親
    丁○○之名下，繼於87年間因上訴人及丁○○之債務問題，
    為免殃及系爭土地遭法院查封，又將系爭土地借名登記於被
    上訴人名下，系爭土地仍為上訴人所有；按借名登記之無名
    契約，著重於當事人間之信任關係，其性質與委任契約相同
    ，應類推適用關於委任關係之規定，上訴人已於95年間終止
    兩造之委任關係，爰依民法第549 條、第541條第2項規定，
    請求被上訴人返還移轉登記系爭土地等語。被上訴人則以：
    系爭土地係乃父丁○○於84年間分家產時由其取得，並於87
    、88年間辦理所有權移轉登記，而非上訴人所有借名登記於
    其名下，嗣因系爭土地編列為南科使用腹地，認土地較易出
    售，上訴人始為本件訴訟等語，資為抗辯。
三、經查系爭土地原為訴外人陳清江所有，於77年6月6日移轉登
    記於兩造之父丁○○名下，繼先後於87年9月17日、88年1月
    1 日，又分別移轉登記於被上訴人名下等情，既有臺南縣土
    地登記簿及土地登記第二類謄本附卷足稽，復為兩造所不爭
    執，自堪信實。惟上訴人另主張系爭土地，係其出資向訴外
    人陳清江購買，因無自耕能力遂借名登記於乃父丁○○名下
    ，繼於87、88年間因上訴人及丁○○之債務問題，為免系爭
    土地遭法院查封，遂又借名登記於被上訴人名下，系爭土地
    仍屬上訴人所有，而上訴人已於95年間終止兩造之委任關係
    ，自得請求被上訴人返還移轉登記系爭土地乙情，既為被上
    訴人所堅詞否認，並以上揭情詞置辯，致兩造互有爭議。是
    本件所應審究者，厥為系爭土地之所以由丁○○名義移轉登
    記於被上訴人名下，究係因丁○○分家產由被上訴人取得而
    為被上訴人所有？抑或係上訴人所有而僅借名登記於被上訴
    人名下？二情。茲更詳細說明如下：
（一）系爭大洲段746－7地號土地所有權應有部分2分之1，同地
      段755、760 地號土地所有權應有部分各10分之1，雖係於
      77年間以買賣為原因，由訴外人陳清江移轉登記為丁○○
      名義，而有各該土地登記簿謄本，存於原審卷足稽。惟系
      爭土地之所以登記為丁○○名義，係上訴人於77年5 月間
      ，以總價638,550 元，向訴外人陳清江所購買，買賣價金
      除其中3 萬元以現金給付外，餘均開立上訴人為發票人，
      付款人為彰化商業銀行，發票日為77年5 月31日金額17萬
      元，發票日為77年6月15日金額30萬元，及發票日為77年6
      月26日金額138,550 元之支票，交付予出賣人付清之事實
      ，既有上訴人提出之系爭土地買賣契約書影本，附於原審
      卷可佐，且被上訴人及丁○○復均未能立證係由彼等出資
      購買，顯見上訴人主張系爭土地係由其出資購買，僅因為
      自耕農身分始借名登記於丁○○名下，事實上仍為上訴人
      所有，已非無據。又系爭土地繼於87年9月17日、88年1月
      1 日，先後以贈與為原因，由丁○○移轉登記為被上訴人
      名義，雖亦有各該土地登記簿謄本，附於原審卷為憑。惟
      各該土地之所以移轉登記為被上訴人名義，係因於87年間
      上訴人及丁○○之債務關係，恐牽連系爭土地遭法院查封
      ，始又借被上訴人之名義登記，不惟已迭據上訴人主張陳
      明在卷，且觀諸上訴人及丁○○之土地，確有於87年間遭
      法院查封之情事，即證人丁○○在原審亦證稱：「我知道
      那塊土地（系爭土地）是原告的，那時候被告說要拿印章
      出來，說要還給原告拿去賣，之後被告反悔說拒絕出印章
      。」等語，並於95 年7月間，預立遺囑分配其所有之財產
      時，在遺囑中明白表明系爭土地為上訴人所有，僅借名登
      記於被上訴人名下，被上訴人應返還上訴人等情，而有該
      經認證之代筆遺囑，存於原審卷為證，益足認系爭土地係
      上訴人所有，僅因借名登記於被上訴人名下，益信而有徵
      。
（二）被上訴人雖抗辯系爭土地為丁○○所有，經丁○○於84年
      間分產而歸其所有，並非上訴人所借名登記云云。惟查系
      爭土地既係上訴人買受借名登記於丁○○名下，本非丁○
      ○所有，衡情被上訴人已不可能因分產而取得系爭土地，
      且依上揭丁○○預立遺囑所分配之財產方法，亦明白揭示
      系爭土地為上訴人所有，僅借名登記於被上訴人名下，被
      上訴人應返還上訴人等情，再參諸證人丁○○在原審證稱
      ：「（你是否有分財產給我們？）沒有。」繼在本院證稱
      ：「（你於84年間有無將你手頭上的財產分給你兒子？）
      沒有分產。」、「（為何丙○○、甲○○二人均稱你有分
      產給兒子？）沒有分產，丙○○、甲○○二人，係將登記
      在其名下的財產自行拿走。」、「（你在地方法院說你有
      分財產給小孩，大洲段有分一塊，此是何意？）此地是共
      有。」各等語，及被上訴人於原審另案96年度訴字第 359
      號訴請上訴人返還借款訴訟中，對上訴人抗辯被上訴人積
      欠1,500 萬元借款，亦陳稱係上訴人向其買受分產所得之
      土地之價金，經法院調查後亦認定丁○○於84年間未有分
      產情事，被上訴人主張該1,500 萬元係向其買受分產之土
      地云云，並非事實，而判決駁回被上訴人之訴，亦有該判
      決書附於本審卷足參乙情，益見丁○○並未分產將系爭土
      地贈與被上訴人，被上訴人主張系爭土地係丁○○分產取
      得，即非有據。
（三）至證人即兩造之兄弟甲○○雖在本院證稱：「（你父親到
      目前為止，有無分配其財產給你們兄弟姊妹？）有。我母
      親於89年過世，在我母親尚健在時，我母親與我父親共同
      分有父親的財產給我們三兄弟。」、「（當時你父親分財
      產給你們兄弟三人，有無包括系爭打官司的三筆土地？）
      有包括在內。」、「（系爭三筆土地，當時分給誰？）據
      我所知是分給丙○○。」、「（乙○○為何說是因為避免
      他和你父親的債務，所以才借名登記給丙○○，而不是分
      配財產取得？）我不清楚。我只知道我父母當初分財產時
      ，系爭三筆土地都在一起，分給丙○○。」、「（你父親
      口頭說三兄弟個人分配的位置是如何講的？）用抽籤的方
      式分產」云云。惟該證人就兩造父母口頭分產之內容為何
      ，復陳稱係「用抽籤方式分產」顯已前後不一，且就上訴
      人分得之土地為何亦稱「我不清楚」，顯見該證人就兩造
      父母分產之方式、過程及上訴人分得部分，均無法具體說
      明，尤以兩造尚有其他兄弟姐妹，衡情兩造之父母苟有分
      產情事，豈未有其他兄弟姐妹共同在場參與，而僅分產予
      被上訴人及甲○○之理？尤以兩造之父丁○○迄95年7 月
      間，始預立遺囑分配其所有之財產，而有如上述，足見證
      人甲○○證稱系爭土地因分產而分歸被上訴人所有云者，
      顯有偏頗不實，難據為被上訴人有利之證明。另證人丁○
      ○在原審雖曾證稱：「我有分財產給小孩，時間我不記得
      了，大洲段有分一大塊給被告。」等語；惟在本院已證稱
      ：「（你在地方法院說你有分財產給小孩，大洲段有分一
      塊，此是何意？）此地是共有。」等語，澄清其在原審所
      稱大洲段土地，係指另外與人共有之土地，並非系爭土地
      ，況其在本院更堅詞否認有分產之情事，是亦難據其在原
      審之該段陳述，遽認其有分產之事實，而為被上訴人有利
      之證明。
（四）按借名登記之無名契約，著重於當事人間之信任關係，其
      性質與委任契約相同，應類推適用民法關於委任關係之規
      定。又當事人之任何一方，得隨時終止委任契約，受任人
      以自己之名義，為委任人取得之權利，應移轉於委任人，
      復為民法第549、第541 條第2項所明定。本件系爭土地既
      係上訴人出資購買而為其所有，並依序先後借名登記於丁
      ○○及被上訴人名下，且上訴人又已於95年間終止兩造間
      之委任關係在案，則被上訴人依委任之法律關係，自應將
      系爭土地所有權應有部分，移轉登記為上訴人所有。
四、綜上所述，上訴人變更訴之聲明，依委任之法律關係，訴請
    被上訴人應將坐落臺南縣新市鄉○○段746－7地號、地目田
    、面積3,167 平方公尺之土地所有權應有部分2分之1，同段
    755地號、地目旱、面積4,646平方公尺之土地所有權應有部
    分10分之1，同段760地號、地目旱、面積2,464 平方公尺之
    土地所有權應有部分 10分之1，移轉登記為上訴人所有，為
    有理由，應予准許。
五、又本件事證已臻明確，兩造其餘主張陳述及攻擊防禦方法，
    核與判決之結果不生影響，爰不逐一論述，附此敘明。
六、據上論結，上訴人於本院為訴之變更，為有理由，應依民事
    訴訟法第78條，判決如主文。
中    華    民    國    97    年    1     月    29    日
                  民事第四庭    審判長法  官   王惠一
                                      法  官   王浦傑
                                      法  官   林永茂
上為正本係照原本作成。
如對本判決上訴，須於判決送達後20日內向本院提出上訴狀，未
表明上訴理由者，應於上訴後20日內，向本院提出理由書（須附
繕本）。依法須繳納裁判費並應委任律師為訴訟代理人，始得上
訴。
中    華    民    國    97    年    1     月    29    日
                                      書記官   謝素嬿
【附記】
民事訴訟法第466條之1：
(1)對於第二審判決上訴，上訴人應委任律師為訴訟代理人。但上
  訴人或其法定代理人具有律師資格者，不在此限。
(2)上訴人之配偶、三親等內之血親、二親等內之姻親，或上訴人
  為法人、中央或地方機關時，其所屬專任人員具有律師資格並
  經法院認為適當者，亦得為第三審訴訟代理人。
民事訴訟法第466條之2：
  上訴人無資力委任訴訟代理人者，得依訴訟救助之規定，聲請
  第三審法院為之選任律師為其訴訟代理人。


司法院資訊處製作；財團法人民間司法改革基金會備份。
